【裁判字號】    89,自,1122
【裁判日期】    900830
【裁判案由】    偽造文書等
【裁判全文】
臺灣臺北地方法院刑事判決                        八十九年度自字第一一二二號
    自  訴  人  甲○○
                乙○○
    右二人共同
    代  理  人  莊柏林
    被      告  丁○○原名張.
                戊○○
                丙○○
    右三人共同
    選任辯護人  王如玄
                謝幸伶
右列被告因偽造文書等案件，經自訴人提起自訴，本院判決如左：
    主      文
丁○○、戊○○、丙○○均無罪。
    理      由
一、自訴意旨略以：緣林白出版社有限公司於七十八年四月三日資本額新台幣（下同
    ）三百萬元，自訴人甲○○占二十萬元，乙○○一百五十萬元，被告丁○○（原
    名張貴美）意圖為自己或第三人不法所有，未經自訴人等同意，擅自於七十九年
    九月十日偽刻印章，偽造同意書變為自訴人甲○○三萬元，乙○○為三萬元，復
    於八十一年五月一日偽刻印章，偽造同意書，變為全無，而移轉登記予被告戊○○、丙○○各三萬元，被告丁○○恐事機敗露，於八十九年四月間特寄來證明書
    並信封，要求自訴人甲○○簽名在證明書「曾分別於七十九年及八十一年同意並
    授權被告代為辦理本人在林白出版社有限公司之股份變更（七十九年）及退出林
    白出版社有限公司（八十一年）之相關事宜（包括代為簽署股東同意書及公司章
    程變更文件）」等語，被告戊○○、丙○○為被告丁○○之胞妹，彼此間有犯意
    聯絡及行為分擔，為共同正犯。因認被告等觸犯刑法第二十八條、第五十六條、
    第二百十七條、第二百十條共同連續偽造印章、偽造文書及第三百三十六條業務
    侵占之罪名。
二、按犯罪事實應依證據認定之，無證據不得推定其犯罪事實，又不能證明被告犯罪
    者，應諭知無罪之判決，刑事訴訟法第一百五十四條及第三百零一條第一項分別
    定有明文。訊據被告丁○○、戊○○、丙○○均矢口否認右揭犯行，被告丁○○
    辯稱：伊辦理變更登記，均是經過自訴人乙○○同意；被告戊○○、丙○○均辯
    稱：有出資，錢是交給姊姊等語；並具狀辯稱：（一）林白出版社於七十年間因
    辦理增資，為符合公司法需有五名以上股東之要求，自訴人乙○○指示被告丁○○，將其父林清文及二人所生之二名女兒林竺霓、林星吟列為股東，至七十七年
    間，自訴人之父過世，自訴人乙○○為維持公司法最少五個股東之規定，遂指示
    被告丁○○將股東姓名變更為其母林蘇葉，隔年自訴人母親往生，自訴人乙○○
    再以同樣理由指示丁○○將股東出資轉讓予自訴人甲○○，自訴人甲○○實際上
    沒有出資，其從未過問林白出版社，僅是乙○○的人頭，自訴人之股東印章從設
    立登記開始，迄其同意退出林白出版社為止，均未更換，丁○○辦理變更登記，
    皆經乙○○之同意，並由其指示丁○○辦理，故無偽造印章。（二）七十九年七
    月間，因自訴人乙○○外遇，被告丁○○與自訴人乙○○商談女兒監護及財產分
    配問題，自訴人同意退出林白出版社，但當時之出版法規定，出版業之發行人以
    大學畢業或有專門著作經著作權主管官署核准著作權註冊為限，而當時五位股東
    之中，僅乙○○有此資格，因此雙方協議自訴人方面只保留象徵性的股東權利，
    故丁○○才會在自訴人同意下辯理第一次變更登記；自訴人乙○○與被告丁○○
    在親友勸和下，雙方又再續前緣，不料八十年七月間，自訴人乙○○又再度外遇
    ，雙方為此又爭執不斷，此時因長女林竺霓已取得發行人資格，故雙方協議，自
    訴人完全退出林白出版社，此有離婚協議書為憑。（三）退步言之，縱自訴人未
    事先同意丁○○辦理出資轉讓手續，然其後自訴人與丁○○間之離婚協議書中，
    自訴人已同意完全退出林白出版社，則丁○○所為轉讓手續，縱未經自訴人事先
    同意，亦未損及自訴人權益，而未該當「足以生損害於公眾或他人」之要件。（
    四）被告丁○○係基於乙○○之協議而為變更登記，主觀上並無不法意圖，況被
    告丁○○並非林白出版社之負責人，自訴人名下之出資亦不在丁○○持有之狀態
    下，何來業務侵占之說。（五）被告戊○○、張秀容二人係丁○○之胞妹，受丁○○之邀，分別出資成為林白出版社之股東等語。
三、經查：
（一）自訴人乙○○與被告丁○○原係夫妻，雙方於七十九年十月二日辦理離婚登記
    ，復於七十九年十月二十九日結婚，再於八十一年二月十四日離婚，此有戶籍謄
    本在卷可憑，而於雙方第一次離婚時，雙方就林白出版社之權利約定如下：「．
    ．．二、左列財產歸女方（按即被告丁○○）所有：．．．（七）林白出版社三
    百分之二百九十九之股份及經營權等一切權利。三、左列財產歸男方（按即自訴
    人乙○○）所有：．．．（四）林白出版社三百分之一之股份，．．．」。並約
    定仍由自訴人乙○○仍擔任林白出版社之發行人，但不得以該社名義對外借貸、
    保證，或為其他負擔債務或有損該社權益之行為。第二次離婚協議書則約定：「
    第五條甲方（即自訴人乙○○）所屬不二出版社及推理雜誌社於二個月內搬離林
    白出版社，甲方亦自該五樓遷走；第六條，甲方全部退出林白出版社」；此有被
    告所提離婚協議書影本二份附卷可憑，自訴人乙○○對其內容亦不爭執，惟指稱
    二次離婚協議書係被脅迫云云，惟查，上開離婚協議書除自訴人乙○○與被告丁○○之簽名，均有包括其中之一有律師身分之二名見證人，顯見係慎重為之，自
    訴人乙○○所稱被脅迫顯不足採，而被告丁○○辯稱其辦理林白出版社變更登記
    ，是經過自訴人乙○○之同意，應可採信，被告丁○○本於與自訴人乙○○之離
    婚協議而辦理變更登記，自難認有偽造文書之故意。
（二）次查，自訴人甲○○於本院自承其於林白出版社有限公司之資金本來是伊父親
    林清文出的，後來轉給母親，母親過世之後才轉給伊，太久了伊不記得股份，伊
    沒有親眼看到父親出資，是伊大哥大嫂去台南找伊，說伊的股份本來是父親的，
    但是父親過世轉給母親，母親過世再轉給伊，是大哥及大嫂決定要把遺產留給伊
    ；自登記股份之後，未到過公司，亦沒有分紅等語，依自訴人甲○○前開所言，
    其本人並未實際出資，而係承繼其父親之出資，且係由其大哥大嫂決定將股份轉
    讓予自訴人，且對於公司經營之情況均不知情，亦無須負擔公司之盈虧，顯有違
    擔任公司股東所應有之權利義務，是被告丁○○辯稱甲○○為自訴人乙○○之人
    頭股東，應可採信。自訴人甲○○既為自訴人乙○○之人頭股東，而由自訴人乙○○與被告丁○○之二次離婚協議之內容觀之，自訴人乙○○連同甲○○之股份
    一併處理，此觀渠等第一次離婚協議約定由被告丁○○取得林白出版社三百分之
    二百九十九之股份及經營權等一切權利，由自訴人乙○○取得林白出版社三百分
    之一之股份，第二次離婚協議約定自訴人乙○○全部退出林白出版社可知，被告
    丁○○嗣後依與自訴人乙○○之離婚協議辦理自訴人甲○○部分之變更登記，自
    難認係未經授權而有偽造私文書及使公務員登載不實之犯意。另自訴人指陳被告
    等三人涉嫌偽刻印章，惟自訴人乙○○自承一開始公司成立時，公司大小章就由
    丁○○保管，自訴人自始即將公司大小章交予被告丁○○保管，亦難認被告丁○○有偽刻印章之犯行。至自訴人甲○○指稱被告丁○○於八十九年四月間郵寄證
    明書一份予自訴人，並要求甲○○簽署證明書一份，惟自訴人甲○○為乙○○之
    人頭股東已如前述，被告丁○○既係基於與自訴人乙○○之離婚協議而辦理林白
    出版社有限公司股東變更登記，自難認係未經授權，已如前述，自難據該證明書
    ，而援引為被告不利之認定。
（三）另按刑法上侵占罪，以意圖為自己或第三人不法之所有，而侵占自己持有他人
      之物者始足當之，自訴人另指訴被告三人另涉業務侵占罪行，惟被告丁○○對
      於林白出版社之變更登記係基於與自訴人乙○○之離婚協議，雙方因離婚就其
      等財產而為分配，則被告丁○○自無該當刑法侵占罪須意圖為自己不法所有之
      要件，又被告戊○○、丙○○均稱渠等有出資林白出版社公司，被告丁○○將
      取得之權利出讓予被告戊○○、丙○○，亦難認被告戊○○、丙○○係不法取
      得權利，被告等三人所為亦不符合刑法上侵占罪之構成要件。
（四）末按追訴權因一定期間之經過而消滅，其期間自犯罪成立之日起算，但犯罪行
    為有連續或繼續之狀態者，自行為終了時起算，刑法第八十條第二項定有明文。
    本件自訴人指訴被告等涉犯連續偽造文書等犯行，其指訴最後行為終了之日為八
    十一年五月間，本件行為追訴權時效期間尚未完成，附此敘明。
據上論斷，應依刑事訴訟法第三百四十三條、第三百零一條第一項，判決如主文。
中      華      民      國      九十      年      八      月    三十    日
                                      臺灣臺北地方法院刑事第三庭
                                          法  官  吳  淑  惠
右正本證明與原本無異。
如不服本判決，應於判決送達後十日內向本院提出上訴狀(應抄附繕本)。告訴人或被
害人如對於本判決不服者，應具備理由請求檢察官上訴，其上訴期間之計算係以檢察
官收受判決正本之日期為準。
                                          書記官  林  淑  卿
中      華      民      國      九十      年      八      月    三十    日


司法院資訊處製作；財團法人民間司法改革基金會備份。
